ACORDAO-COMPLETO-2441762

ACÓRDÃO 4648/2021 ATA 8/2021 - SEGUNDA CÂMARA

VISTA, relatada e discutida esta tomada de contas especial (TCE) instaurada pelo Fundo Nacional de Desenvolvimento da Educação (FNDE) em desfavor de Francisca Alves dos Reis, ex-prefeita de Fortuna/MA (gestão 2009-2012) , em razão de irregularidades na execução do Convênio 656854/2009 e da omissão no dever de prestar contas dos recursos recebidos no âmbito do Programa Nacional de Alimentação Escolar no exercício de 2012 (Pnae/2012) ,
ACORDAM os Ministros do Tribunal de Contas da União, reunidos em sessão da Segunda Câmara, ante as razões expostas pelo Relator, em:
9.1. considerar Francisca Alves dos Reis revel, para todos os efeitos, dando-se prosseguimento ao processo, nos termos do art. 12, § 3º, da Lei 8.443/1992;
9.2. com fundamento nos arts. 1º, inciso I, 16, inciso III, alíneas "b" e "c", e 19, da Lei 8.443/1992, julgar irregulares as contas de Francisca Alves dos Reis, condenando-a ao pagamento do débito discriminado a seguir, atualizado monetariamente e acrescido dos juros de mora devidos, calculado desde a data de ocorrência indicada até sua efetiva quitação, na forma da legislação vigente, fixando o prazo de 15 (quinze) dias, a contar do recebimento da notificação, para que seja comprovado, perante este Tribunal, o recolhimento da quantia ao Fundo Nacional de Desenvolvimento da Educação, nos termos do art. 23, inciso III, alínea "a", da referida Lei, c/c o art. 214, inciso III, alínea "a", do Regimento Interno do TCU:
	Data de ocorrência
	Valor histórico (R$) 

	19/4/2010
	184,36

	19/5/2010
	678,47

	19/8/2011
	123,61

	28/03/2012
	21.666,00

	3/04/2012
	21.666,00

	30/4/2012
	21.666,00

	4/6/2012
	21.666,00

	3/7/2012
	24.546,00

	2/8/2012
	27.606,00

	5/9/2012
	27.606,00

	2/10/2012
	27.606,00

	5/11/2012
	27.606,00

	4/12/2012
	27.606,00

9.3. com fundamento no art. 57 da Lei 8.443/1992, aplicar a Francisca Alves dos Reis multa no valor de R$ 40.000,00 (quarenta mil reais) , atualizado monetariamente desde a data do presente acórdão até a do efetivo recolhimento, se for pago após o vencimento, na forma da legislação vigente, fixando o prazo de 15 (quinze) dias, a contar do recebimento da notificação, para que seja comprovado, perante este Tribunal, o recolhimento da quantia ao Tesouro Nacional, nos termos do art. 23, inciso III, alínea "a", da referida Lei, c/c o art. 214, inciso III, alínea "a", do Regimento Interno do TCU;
9.4. com fundamento no art. 26 da Lei 8.443/1992, autorizar, se requerido, o pagamento da importância devida em até 36 (trinta e seis) parcelas mensais e consecutivas, fixando o prazo de 15 (quinze) dias, a contar do recebimento da notificação, para que seja comprovado, perante este Tribunal, o recolhimento da primeira parcela, e de 30 (trinta) dias, a contar da parcela anterior, para que seja comprovado o recolhimento das demais parcelas, devendo incidir sobre cada valor mensal os devidos acréscimos legais, na forma prevista na legislação vigente, além de alertar que a falta de comprovação do recolhimento de qualquer parcela importará no vencimento antecipado do saldo devedor, nos termos do art. 217 do Regimento Interno do TCU;
9.5. com fundamento no art. 28 da Lei 8.443/1992, autorizar, desde logo, a cobrança judicial das dívidas, caso não atendida a notificação;
9.6. com fundamento no art. 16, § 3º, da Lei 8.443/1992, c/c art. 209, § 7º, do Regimento Interno do TCU, remeter cópia deste acórdão à Procuradoria da República no Maranhão, para adoção das medidas que entender cabíveis;
9.7. dar ciência deste acórdão ao Fundo Nacional de Desenvolvimento da Educação, ao Município de Fortuna/MA e à responsável.

Tomada de contas especial instaurada pelo Fundo Nacional de Desenvolvimento da Educação em em razão de irregularidades na execução de convênio para aquisição de veículo para transporte escolar e da omissão no dever de prestar contas dos recursos recebidos no âmbito do Programa Nacional de Alimentação Escolar em 2012.

Segunda Câmara

Município de Fortuna/MA.

3. Responsável: Francisca Alves dos Reis (XXX.484.003-XX).

13.1. Ministros presentes: Augusto Nardes (na Presidência), Aroldo Cedraz, Raimundo Carreiro e Bruno Dantas (Relator).
13.2. Ministro-Substituto presente: André Luís de Carvalho.

BRUNO DANTAS

Por registrar as principais ocorrências dos autos até o momento, resumindo os fundamentos das peças acostadas, adoto como relatório, com os ajustes necessários, a instrução da secretaria responsável pela análise do processo (peça 31) , que contou com a anuência do corpo diretivo da unidade (peças 32-33) :
"INTRODUÇÃO
1. Cuidam os autos de tomada de contas especial instaurada pelo FNDE [Fundo Nacional de Desenvolvimento da Educação], em desfavor de Francisca Alves dos Reis (XXX.484.003-XX) , ex-Prefeita Municipal de Fortuna/MA (gestão 2009-2012) , em razão de irregularidades na execução dos recursos do Convênio 656854/2009 e de omissão no dever de prestar contas dos recursos recebidos por força do Programa Nacional de Alimentação Escolar/PNAE, exercício 2012.
HISTÓRICO
2. Em 4/5/2018, com fundamento na IN/TCU 71/2012, alterada pela IN/TCU 76/2016 e DN/TCU 155/2016, o dirigente do FNDE autorizou a instauração da tomada de contas especial (peça 5 p. 1-2) .
3. O fundamento para a instauração da Tomada de Contas Especial, conforme consignado na matriz de responsabilização elaborada pelo tomador de contas, foi a constatação de aplicação parcial dos recursos do Convênio 656854/2009 no mercado financeiro, de atraso no recolhimento do saldo do referido convênio e de omissão no dever legal de prestar contas do PNAE/2012.
4. A responsável arrolada na fase interna foi devidamente comunicada e, diante da ausência de justificativas suficientes para elidir a irregularidade e da não devolução dos recursos, instaurou-se a tomada de contas especial.
5. No relatório (peça 5 p. 141-151) , o tomador de contas concluiu que o prejuízo importaria 0,81% dos recursos repassados ao Convênio 656854/2009 e 100% do PNAE/2012, o que corresponde ao valor original consolidado de R$ R$ 250.226,44, sendo R$ 986,44 do Convênio 656854/2009 e R$ 249.240,00 do PNAE/2012, imputando-se a responsabilidade a Francisca Alves dos Reis, Prefeita Municipal, no período de 2009 a 2012, na condição de gestora dos recursos.
6. Cumpre frisar que, apesar do prazo para prestação de contas ter se encerrado em 30/4/2013, durante o período de gestão do sucessor, não há que se falar em sua corresponsabilidade no caso em exame, visto que este adotou as medidas legais de resguardo ao erário, conforme Representação protocolizada junto ao Ministério Público Federal (peça 5 p. 123) . A documentação em questão foi considerada suficiente pela Procuradoria Federal no FNDE - PROFE como comprovação da adoção das referidas medidas.
7. Em 1/4/2019, a Controladoria-Geral da União emitiu o relatório de auditoria (peça 6 p. 1-3) , em concordância com o relatório do tomador de contas. O certificado de auditoria (peça 6 p. 4-5) e o parecer do dirigente do órgão de controle interno (peça 6 p. 6-7) concluíram pela irregularidade das presentes contas.
8. Em 26/4/2019, o ministro responsável pela área atestou haver tomado conhecimento das conclusões contidas no relatório e certificado de auditoria, bem como do parecer conclusivo do dirigente do órgão de controle interno, manifestando-se pela irregularidade das contas, e determinou o encaminhamento do processo ao Tribunal de Contas da União (peça 7) .
9. Na instrução inicial (peça 12) , analisando-se os documentos nos autos, concluiu-se pela necessidade de realização de citação e audiência para as seguintes irregularidades:
9.1. Irregularidade 1: não comprovação da boa e regular aplicação dos recursos federais repassados ao município de Fortuna/MA, em face de aplicação parcial dos recursos do Convênio 656854/2009 no mercado financeiro e do atraso no recolhimento do saldo remanescente do referido ajuste.
9.1.1. Evidências: Parecer 176/2014-DIESP/COAPC/CGCAP/DIFIN (peça 5 p. 62-66) e Relatório de TCE 93/2018-DIREC/COTCE/CGAPC/DIFIN-FNDE/MEC (peça 5 p. 141-151) .
9.1.2. Normas infringidas: art. 37, caput, c/c o art. 70, parágrafo único, da Constituição da República Federativa do Brasil; art. 93, do Decreto-lei 200/1967; art. 66, do Decreto 93.872/1986; Termo do Convênio 656854/2009 (peça 5 p. 14-25) .
9.1.3. Débitos relacionados à responsável Francisca Alves dos Reis (XXX.484.003-XX) :
	Data de ocorrência
	Valor histórico (R$) 

	19/4/2010
	184,36

	19/5/2010
	678,47

	19/8/2011
	123,61

	TOTAL
	986,44

9.1.4. Cofre credor: Fundo Nacional de Desenvolvimento da Educação.
9.1.5. Responsável: Francisca Alves dos Reis (XXX.484.003-XX) .
9.1.5.1. Conduta: não demonstrar a boa e regular aplicação dos recursos federais recebidos e geridos por meio do Convênio 656854/2009, em face de irregularidades na execução dos recursos do instrumento em questão, quais sejam: aplicação parcial dos recursos no mercado financeiro e atraso no recolhimento do saldo remanescente.
9.1.5.2. Nexo de causalidade: a conduta descrita impediu o estabelecimento do nexo causal entre as possíveis despesas efetuadas com os recursos recebidos, no âmbito do instrumento em questão.
9.1.5.3. Culpabilidade: não há excludentes de ilicitude, de culpabilidade e de punibilidade; é razoável supor que a responsável tinha consciência da ilicitude de sua conduta; era exigível conduta diversa da praticada.
9.1.6. Encaminhamento: citação.
9.2. Irregularidade 2: não comprovação da boa e regular aplicação dos recursos federais repassados ao município de Fortuna/MA, em face da omissão no dever de prestar contas dos valores transferidos, no âmbito do Programa Nacional de Alimentação Escolar/PNAE, exercício 2012, cujo prazo encerrou-se em 30/4/2013.
9.2.1. Evidências: Informação 2092/2017-SEOPC/COPRA/CGCAP/DIFIN/FNDE (peça 5 p. 114-115) e Relatório de TCE 93/2018-DIREC/COTCE/CGAPC/DIFIN-FNDE/MEC (peça 5 p. 141-151) .
9.2.2. Normas infringidas: art. 37, caput, c/c o art. 70, parágrafo único, da Constituição da República Federativa do Brasil; art. 93, do Decreto-lei 200/1967; art. 66, do Decreto 93.872/1986; Resolução CD/FNDE 38/2009, de 16/07/2009.
9.2.3. Débitos relacionados à responsável Francisca Alves dos Reis (XXX.484.003-XX) :
	Data de ocorrência
	Valor histórico (R$) 

	28/03/2012
	21.666,00

	3/04/2012
	21.666,00

	30/4/2012
	21.666,00

	4/6/2012
	21.666,00

	3/7/2012
	24.546,00

	2/8/2012
	27.606,00

	5/9/2012
	27.606,00

	2/10/2012
	27.606,00

	5/11/2012
	27.606,00

	4/12/2012
	27.606,00

	TOTAL
	249.240,00

9.2.4. Cofre credor: Fundo Nacional de Desenvolvimento da Educação.
9.2.5. Responsável: Francisca Alves dos Reis (XXX.484.003-XX) .
9.2.5.1. Conduta: não demonstrar a boa e regular aplicação dos recursos federais recebidos e geridos por meio do instrumento em questão, no exercício 2012, em face da omissão na prestação de contas, cujo prazo encerrou-se em 30/4/2013.
9.2.5.2. Nexo de causalidade: a conduta descrita impediu o estabelecimento do nexo causal entre as possíveis despesas efetuadas com os recursos recebidos, no âmbito do instrumento em questão, no exercício 2012.
9.2.5.3. Culpabilidade: não há excludentes de ilicitude, de culpabilidade e de punibilidade; é razoável supor que a responsável tinha consciência da ilicitude de sua conduta; era exigível conduta diversa da praticada, qual seja, desincumbir-se do seu dever por meio da apresentação da prestação de contas no prazo e forma devidos.
9.2.6. Encaminhamento: citação.
9.3. Irregularidade 3: não disponibilização das condições materiais mínimas e necessárias para que o seu sucessor pudesse apresentar a prestação de contas do Programa Nacional de Alimentação Escolar/PNAE, exercício 2012, cujo prazo encerrou-se em 30/4/2013.
9.3.1. Evidências: Informação 2092/2017-SEOPC/COPRA/CGCAP/DIFIN/FNDE (peça 5 p. 114-115) e Relatório de TCE 93/2018-DIREC/COTCE/CGAPC/DIFIN-FNDE/MEC (peça 5 p. 141-151) .
9.3.2. Normas infringidas: art. 37, caput, c/c o art. 70, parágrafo único, da Constituição da República Federativa do Brasil; art. 93, do Decreto-lei 200/1967; art. 66, do Decreto 93.872/1986; Resolução CD/FNDE 38/2009, de 16/07/2009.
9.3.3. Responsável: Francisca Alves dos Reis (XXX.484.003-XX) .
9.3.3.1. Conduta: não disponibilizar as condições materiais mínimas e necessárias para que o seu sucessor pudesse apresentar a prestação de contas.
9.3.3.2. Nexo de causalidade: a conduta descrita impediu o estabelecimento do nexo causal entre as possíveis despesas efetuadas com os recursos recebidos, no âmbito do instrumento em questão, no exercício 2012.
9.3.3.3. Culpabilidade: não há excludentes de ilicitude, de culpabilidade e de punibilidade; é razoável supor que a responsável tinha consciência da ilicitude de sua conduta; era exigível conduta diversa da praticada, qual seja, desincumbir-se do seu dever por meio da apresentação da prestação de contas no prazo e forma devidos.
9.3.4. Encaminhamento: audiência.
10. Em cumprimento ao pronunciamento da unidade (peça 14) , foram efetuadas citação e audiência da responsável, Francisca Alves dos Reis, conforme delineado adiante:
	Comunicação: Ofício 12700/2019-TCU/Seproc (peça 16) .
Data da Expedição: 25/11/2019.
Data da Ciência: não houve (ausente) (peça 17) .
Observação: Ofício enviado para o endereço da responsável, conforme pesquisa na base de dados do sistema da Receita Federal, custodiada pelo TCU (peça 15) .
	
	Comunicação: Ofício 6279/2020-TCU/Seproc (peça 19) .
Data da Expedição: 28/2/2020.
Data da Ciência: não houve (não procurado) (peça 22) .
Observação: Ofício enviado para o endereço da responsável, conforme pesquisa na base de dados do sistema do CNE, custodiada pelo TCU (peça 18) .
	
	Comunicação: Ofício 6280/2020-TCU/Seproc (peça 20) .
Data da Expedição: 28/2/2020.
Data da Ciência: não houve (ausente) (peça 21) .
Observação: Ofício enviado para o endereço da responsável, conforme pesquisa na base de dados do sistema da Receita Federal, custodiada pelo TCU (peça 18) .
	
	Comunicação: Ofício 24504/2020-TCU/Seproc (peça 24) .
Data da Expedição: 24/5/2020.
Data da Ciência: não houve (ausente) (peça 25) .
Observação: Ofício enviado para o endereço da responsável, conforme pesquisa na base de dados dos sistemas corporativos do TCU, qual seja, na concessionária de distribuição de energia elétrica (peça 23) .
	
	Comunicação: Edital 1169/2020-TCU/Seproc (peça 27) .
Data da Publicação: 13/8/2020 (peça 28) .
Fim do prazo para a defesa: 28/8/2020.
	
11. Conforme Despacho de Conclusão das Comunicações Processuais (peça 29) , as providências inerentes às comunicações processuais foram concluídas.
12. Transcorrido o prazo regimental, a responsável Francisca Alves dos Reis permaneceu silente, devendo ser considerada revel, nos termos do art. 12, § 3º, da Lei 8.443/1992.
ANÁLISE DOS PRESSUPOSTOS DE PROCEDIBILIDADE DA IN/TCU 71/2012
Avaliação de Viabilidade do Exercício do Contraditório e Ampla Defesa
13. Verifica-se que não houve o transcurso de mais de dez anos desde o fato gerador sem que tenha havido a notificação da responsável pela autoridade administrativa federal competente (art. 6º, inciso II, c/c art. 19 da IN/TCU 71/2012, modificada pela IN/TCU 76/2016) , uma vez que os fatos geradores quanto ao Convênio 656854/2009 ocorreram a partir de 6/4/2010, data do repasse dos recursos, e haja vista que os recursos do PNAE/2012 foram transferidos ao longo do exercício de 2012 (peça 5 p. 103-106) e a omissão na prestação de contas se concretizou em 1/5/2013 (peça 5, p. 114) , sendo que a responsável foi notificada sobre as irregularidades pela autoridade administrativa competente conforme abaixo:
13.1. Convênio 656854/2009: Francisca Alves dos Reis, por meio do ofício acostado à peça 5, p. 67, recebido em 19/5/2011 conforme AR à peça 5 p. 80, e dos ofícios não recebidos acostados à peça 5 p. 69, 73 e 76, bem como dos editais de notificação acostados à peça 5, p. 70, 75 e 79, este último datado de 22/09/2014.
13.2. PNAE/2012: Francisca Alves dos Reis, por meio do ofício não recebido acostado à peça 5 p. 117-118 e do edital de notificação acostado à peça 5, p. 119, datado de 26/10/2017.
Valor de Constituição da TCE.
14. Verifica-se, ainda, que o valor original do débito é de R$ 250.226,44, portanto superior ao limite mínimo de R$ 100.000,00, na forma estabelecida conforme os arts. 6º, inciso I, e 19 da IN/TCU 71/2012, modificada pela IN/TCU 76/2016.
OUTROS PROCESSOS/DÉBITOS NOS SISTEMAS DO TCU COM OS MESMOS RESPONSÁVEIS
15. Por oportuno, registra-se que, em atendimento ao item 9.4, do Acórdão 1772/2017-TCU-Plenário (Relator Ministro-Substituto Augusto Sherman Cavalcanti) , foi efetuada pesquisa no sistema processual do TCU, e não foram encontradas tomadas de contas especiais em tramitação com débitos imputáveis à responsável com valores inferiores ao fixado no art. 6º, inciso I, da Instrução Normativa TCU 71/2012.
16. A tomada de contas especial está, assim, devidamente constituída e em condição de ser instruída.
EXAME TÉCNICO
Da validade das notificações:
17. Preliminarmente, cumpre tecer breves considerações sobre a forma como são realizadas as comunicações processuais no TCU. A esse respeito, destacam-se o art. 179, do Regimento Interno do TCU (Resolução 155, de 4/12/2002) e o art. 4º, inciso III, § 1º, da Resolução TCU 170, de 30 de junho de 2004, in verbis:
'Art. 179. A citação, a audiência ou a notificação, bem como a comunicação de diligência, farse-ão:
I - mediante ciência da parte, efetivada por servidor designado, por meio eletrônico, fac-símile, telegrama ou qualquer outra forma, desde que fique confirmada inequivocamente a entrega da comunicação ao destinatário;
II - mediante carta registrada, com aviso de recebimento que comprove a entrega no endereço do destinatário;
III - por edital publicado no Diário Oficial da União, quando o seu destinatário não for localizado.
 (¿) 
Art. 3º As comunicações serão dirigidas ao responsável, ou ao interessado, ou ao dirigente de órgão ou entidade, ou ao representante legal ou ao procurador constituído nos autos, com poderes expressos no mandato para esse fim, por meio de:
I - correio eletrônico, fac-símile ou telegrama;
II - servidor designado;
III - carta registrada, com aviso de recebimento;
IV - edital publicado no Diário Oficial da União, quando o seu destinatário não for localizado, nas hipóteses em que seja necessário o exercício de defesa.
Art. 4º. Consideram-se entregues as comunicações:
I - efetivadas conforme disposto nos incisos I e II do artigo anterior, mediante confirmação da ciência do destinatário;
II - realizadas na forma prevista no inciso III do artigo anterior, com o retorno do aviso de recebimento, entregue comprovadamente no endereço do destinatário;
III - na data de publicação do edital no Diário Oficial da União, quando realizadas na forma prevista no inciso IV do artigo anterior.
§ 1º O endereço do destinatário deverá ser previamente confirmado mediante consulta aos sistemas disponíveis ao Tribunal ou a outros meios de informação, a qual deverá ser juntada ao respectivo processo.'
18. Bem se vê, portanto, que a validade da citação via postal não depende de que o aviso de recebimento seja assinado pelo próprio destinatário da comunicação, o que dispensa, no caso em tela, a entrega do AR em 'mãos próprias'. A exigência da norma é no sentido de o Tribunal verificar se a correspondência foi entregue no endereço correto, residindo aqui a necessidade de certeza inequívoca.
19. Não é outra a orientação da jurisprudência do TCU, conforme se verifica dos julgados a seguir transcritos:
'São válidas as comunicações processuais entregues, mediante carta registrada, no endereço correto do responsável, não havendo necessidade de que o recebimento seja feito por ele próprio.' (Acórdão 3648/2013-TCU-Segunda Câmara, Relator Min. José Jorge) ;
'É prescindível a entrega pessoal das comunicações pelo TCU, razão pela qual não há necessidade de que o aviso de recebimento seja assinado pelo próprio destinatário. Entregandose a correspondência no endereço correto do destinatário, presume-se o recebimento da citação.' (Acórdão 1019/2008-TCU-Plenário, Relator Min. Benjamin Zymler) ;
'As comunicações do TCU, inclusive as citações, deverão ser realizadas mediante Aviso de Recebimento - AR, via Empresa Brasileira de Correios e Telégrafos, bastando para sua validade que se demonstre que a correspondência foi entregue no endereço correto.' (Acórdão 1526/2007-TCU-Plenário, Relator Min. Aroldo Cedraz) .
20. A validade do critério de comunicação processual do TCU foi referendada pelo Supremo Tribunal Federal, nos termos do julgamento do MS-AgR 25.816/DF, por meio do qual se afirmou a desnecessidade da ciência pessoal do interessado, entendendo-se suficiente a comprovação da entrega do 'AR' no endereço do destinatário:
'Ementa: agravo regimental. Mandado de segurança. Desnecessidade de intimação pessoal das decisões do tribunal de contas da união. art. 179 do regimento interno do TCU. Intimação do ato impugnado por carta registrada, iniciado o prazo do art. 18 da lei 1.533/51 da data constante do aviso de recebimento. Decadência reconhecida. Agravo improvido.
O envio de carta registrada com aviso de recebimento está expressamente enumerado entre os meios de comunicação de que dispõe o Tribunal de Contas da União para proceder às suas intimações.
O inciso II do art. 179 do Regimento Interno do TCU é claro ao exigir apenas a comprovação da entrega no endereço do destinatário, bastando o aviso de recebimento simples.'
Da revelia da responsável Francisca Alves dos Reis
21. No caso vertente, a citação da responsável se deu em endereços provenientes de múltiplas pesquisas de endereços realizadas pelo TCU (conforme peças 15, 18, 23 e 26) , porquanto, devido ao insucesso nas tentativas de realizar a citação em endereços constantes nos sistemas da Receita Federal (peças 16 e 20) , buscou-se a notificação em endereços provenientes de sistemas públicos (fonte: sistema CNE, cf. peça 18) , das bases de dados do próprio TCU (fonte: concessionária de energia elétrica, cf. peça 18) e. outros meios disponíveis (fonte: Google, cf. peça 18) . A entrega dos ofícios citatórios nesses endereços não ficou comprovada, razão pela qual se promoveu a citação por edital publicado no Diário Oficial da União (peça 28) .
22. Importante destacar que, antes de promover a citação por edital, para assegurar a ampla defesa, buscaram-se outros meios possíveis para localizar e citar o responsável, nos limites da razoabilidade, fazendo juntar aos autos informação comprobatória dos diferentes meios experimentados que restaram frustrados, tal como se demonstrou no item anterior da presente instrução (Acórdão 4851/2017-TCU-Primeira Câmara, Relator Min. Augusto Sherman) .
23. Nos processos do TCU, a revelia não leva à presunção de que seriam verdadeiras todas as imputações levantadas contra os responsáveis, diferentemente do que ocorre no processo civil, em que a revelia do réu opera a presunção da verdade dos fatos narrados pelo autor (Acórdão 1009/2018-TCU-Plenário, Relator Min. Bruno Dantas; 2369/2013-TCU-Plenário, Relator Min. Benjamin Zymler e 2.449/2013-TCU-Plenário, Relator Min. Benjamin Zymler) . Dessa forma, a avaliação da responsabilidade do agente não pode prescindir da prova existente no processo ou para ele carreada.
24. Ao não apresentar sua defesa, a responsável deixou de produzir prova da regular aplicação dos recursos sob sua responsabilidade, em afronta às normas que impõem aos gestores públicos a obrigação legal de, sempre que demandados pelos órgãos de controle, apresentar os documentos que demonstrem a correta utilização das verbas públicas, a exemplo do contido no art. 93 do Decreto-Lei 200/1967: 'Quem quer que utilize dinheiros públicos terá de justificar seu bom e regular emprego na conformidade das leis, regulamentos e normas emanadas das autoridades administrativas competentes.'
25. Mesmo as alegações de defesa não sendo apresentadas, considerando o princípio da verdade real que rege esta Corte, procurou-se buscar, em manifestações da responsável na fase interna desta Tomada de Contas Especial, se havia algum argumento que pudesse ser aproveitado a seu favor.
26. No entanto, a responsável não se manifestou na fase interna, não havendo, assim, nenhum argumento que possa vir a ser analisado e posteriormente servir para afastar as irregularidades apontadas.
27. Em consulta aos sistemas corporativos do instaurador (SIGPC) , realizada na data de 12/11/2020, verifica-se que a responsável também não apresentou contas junto ao instaurador do PNAE/2012 e continua inadimplente (peça 30) .
28. Em se tratando de processo em que a parte interessada não se manifestou acerca das irregularidades imputadas, não há elementos para que se possa efetivamente aferir e reconhecer a ocorrência de boa-fé na conduta do responsável, podendo este Tribunal, desde logo, proferir o julgamento de mérito pela irregularidade das contas, conforme os termos dos §§ 2º e 6º do art. 202 do Regimento Interno do TCU. (Acórdão 2064/2011-TCU-Primeira Câmara (relator Min. Ubiratan Aguiar) , 6.182/2011-TCU-Primeira Câmara (relator Min. Weber de Oliveira) , 4.072/2010-TCU-Primeira Câmara (Relator Min. Valmir Campelo) , 1.189/2009-TCU-Primeira Câmara (Relator Min. Marcos Bemquerer) , 731/2008-TCU-Plenário (Relator Min. Aroldo Cedraz) .
29. Dessa forma, a responsável Francisca Alves dos Reis deve ser considerada revel, nos termos do art. 12, § 3º, da Lei 8.443/1992, devendo as contas serem julgadas irregulares, condenando-a ao débito apurado e aplicando-lhe a multa prevista no art. 57 da Lei 8.443/1992.
Prescrição da Pretensão Punitiva
30. Vale ressaltar que a pretensão punitiva do TCU, conforme Acórdão 1441/2016-TCU-Plenário, Relator Min. Benjamin Zymler, que uniformizou a jurisprudência acerca dessa questão, subordina-se ao prazo geral de prescrição indicado no art. 205 do Código Civil, que é de dez anos, contado da data de ocorrência da irregularidade sancionada, nos termos do art. 189 do Código Civil, sendo este prazo interrompido pelo ato que ordenar a citação, a audiência ou a oitiva do responsável.
31. No caso em exame, não ocorreu a prescrição, uma vez que a irregularidade inicialmente sancionada se deu em 19/4/2010 e o ato de ordenação da citação ocorreu em 18/10/2019 (peça 14) .
Cumulatividade de multas
32. Quanto à possibilidade de aplicação cumulativa das multas dos arts. 57 e 58, inciso I, da Lei 8.443/1992, ainda que seja adequada a realização de citação e audiência do responsável, por força do disposto no art. 209, § 4º, do Regimento Interno do TCU, o Tribunal reconhece que existe relação de subordinação entre as condutas de 'não comprovação da aplicação dos recursos' e de 'não disponibilização das condições materiais mínimas e necessárias para que o seu sucessor pudesse apresentar a prestação de contas', sendo a primeira consequência da segunda, o que enseja, na verificação das duas irregularidades, a aplicação da multa do art. 57, com o afastamento da multa do art. 58, inciso I, em atenção ao princípio da absorção (Acórdão 9579/2015-TCU-Segunda Câmara, Relator Min. Vital do Rêgo; Acórdão 2469/2019-TCU-Primeira Câmara, Relator Min. Augusto Sherman) .
33. Conforme leciona Cezar Bitencourt (Tratado de Direito Penal: parte geral - 8ª Edição - São Paulo: Saraiva, 2003. Pg. 565) , na absorção, ' (¿) a pena do delito mais grave absorve a pena do delito menos grave, que deve ser desprezada'. No caso concreto, a 'não disponibilização das condições materiais mínimas e necessárias para que o seu sucessor pudesse apresentar a prestação de contas', embora seja uma irregularidade autônoma, funciona como fase ou meio para a consecução da 'não comprovação da aplicação dos recursos', havendo clara relação de interdependência entre essas condutas. Dessa forma, recaindo as duas ocorrências num mesmo gestor, deve prevalecer a pena do delito mais grave, qual seja, a multa do art. 57, da Lei 8.443/1992.
34. Cumpre observar, ainda, que a conduta da responsável, consistente nas irregularidades 'não comprovação da boa e regular aplicação dos recursos federais repassados em face da omissão no dever de prestar contas' e 'não disponibilização das condições materiais mínimas e necessárias para que o seu sucessor pudesse apresentar a prestação de contas', configura violação não só às regras legais, mas também aos princípios basilares da administração pública, eis que, em última análise, ocorre o comprometimento da necessária satisfação à sociedade sobre o efetivo emprego dos recursos públicos postos à disposição da municipalidade, por força do instrumento de repasse em questão.
CONCLUSÃO
35. Em face da análise promovida na seção 'Exame Técnico', verifica-se que a responsável Francisca Alves dos Reis não logrou comprovar a boa e regular aplicação dos recursos, instada a se manifestar, optou pelo silêncio, configurando a revelia, nos termos do §3º, do art. 12, da Lei 8.443/1992. Ademais, inexistem nos autos elementos que demonstrem a boa-fé da responsável ou a ocorrência de outras excludentes de culpabilidade.
36. Dessa forma, identificado dano ao erário, devese instaurar e julgar o processo de tomada de contas especial para responsabilizar seus agentes causadores, respeitando o direito ao contraditório e à ampla defesa, independentemente de quando ocorreram os atos impugnados.
37. Observa-se que, não obstante a conduta de Francisca Alves dos Reis tenha concorrido decisivamente para a caracterização da omissão, porque não cumpriu com sua obrigação de disponibilizar as condições materiais mínimas e necessárias para que o seu sucessor pudesse apresentar a prestação de contas, fato é que o vencimento do prazo para essa prestação recaiu no mandato seguinte (em 30/4/2013) , quando já não estava mais à frente da administração municipal, razão por que a gestora deve ser responsabilizada, haja vista o teor da audiência e citação acima referidas, com fundamento no art. 16, inciso III, alíneas 'b' e 'c', da Lei 8.443/1992.
38. Verifica-se também que não houve a prescrição da pretensão punitiva, conforme análise já realizada.
39. Tendo em vista que não constam dos autos elementos que permitam reconhecer a boa-fé da responsável, sugere-se que as suas contas sejam julgadas irregulares, nos termos do art. 202, § 6º, do Regimento Interno do TCU, com a imputação do débito atualizado monetariamente e acrescido de juros de mora, nos termos do art. 202, §1º do Regimento Interno do TCU, descontado o valor eventualmente recolhido, com a aplicação da multa prevista no art. 57 da Lei 8.443/1992.
40. Por fim, como não houve elementos que pudessem modificar o entendimento acerca das irregularidades em apuração, mantém-se a matriz de responsabilização presente na peça 12, p. 10-11.
PROPOSTA DE ENCAMINHAMENTO
41. Diante do exposto, submetemos os autos à consideração superior, propondo ao Tribunal:
a) considerar revel a responsável Francisca Alves dos Reis (XXX.484.003-XX) , para todos os efeitos, dando-se prosseguimento ao processo, com fulcro no art. 12, § 3º, da Lei 8.443/1992;
b) julgar irregulares, nos termos dos arts. 1º, inciso I, 16, inciso III, alíneas 'b' e 'c', da Lei 8.443/1992, c/c os arts. 19 e 23, inciso III, da mesma Lei, as contas da responsável Francisca Alves dos Reis (XXX.484.003-XX) , condenando-a ao pagamento das importâncias a seguir especificadas, atualizadas monetariamente e acrescidas dos juros de mora, calculadas a partir das datas discriminadas até a data da efetiva quitação do débito, fixando-lhe o prazo de quinze dias, para que comprove, perante o Tribunal, o recolhimento das referidas quantias aos cofres do Fundo Nacional de Desenvolvimento da Educação, nos termos do art. 23, inciso III, alínea 'a', da citada lei, c/c o art. 214, inciso III, alínea 'a', do Regimento Interno do TCU.
Débitos relacionados à responsável Francisca Alves dos Reis (XXX.484.003-XX) :
	Data de ocorrência
	Valor histórico (R$) 

	19/4/2010
	184,36

	19/5/2010
	678,47

	19/8/2011
	123,61

	28/03/2012
	21.666,00

	3/04/2012
	21.666,00

	30/4/2012
	21.666,00

	4/6/2012
	21.666,00

	3/7/2012
	24.546,00

	2/8/2012
	27.606,00

	5/9/2012
	27.606,00

	2/10/2012
	27.606,00

	5/11/2012
	27.606,00

	4/12/2012
	27.606,00

Valor atualizado do débito (com juros) em 12/11/2020: R$ 429.825,32
c) aplicar à responsável Francisca Alves dos Reis (XXX.484.003-XX) , a multa prevista no art. 57 da Lei 8.443/1992 c/c o art. 267 do Regimento Interno do TCU, fixando-lhe o prazo de quinze dias, a contar da notificação, para que comprove, perante o Tribunal (art. 214, III, alínea 'a', do Regimento Interno do TCU) , o recolhimento da dívida aos cofres do Tesouro Nacional, atualizada monetariamente desde a data do acórdão que vier a ser proferido por este Tribunal até a do efetivo recolhimento, se pagas após o vencimento, na forma da legislação em vigor;
d)  autorizar, desde logo, a cobrança judicial das dívidas, caso não atendidas a notificação, na forma do disposto no art. 28, inciso II, da Lei 8.443/1992;
e) autorizar também, desde logo, se requerido, com fundamento no art. 26, caput, da Lei 8.443, de 1992, c/c o art. 217, §§ 1º e 2º do Regimento Interno do TCU, o parcelamento da (s) dívida (s) em até 36 parcelas, incidindo, sobre cada parcela, corrigida monetariamente, os correspondentes acréscimos legais, fixando-lhe o prazo de quinze dias, a contar do recebimento da notificação, para comprovar, perante o Tribunal, o recolhimento da primeira parcela, e de trinta dias, a contar da parcela anterior, para comprovar os recolhimentos das demais parcelas, devendo incidir, sobre cada valor mensal, atualizado monetariamente, os juros de mora devidos, no caso do débito, na forma prevista na legislação em vigor, alertando o responsável de que a falta de comprovação do recolhimento de qualquer parcela importará o vencimento antecipado do saldo devedor, nos termos do § 2º do art. 217 do Regimento Interno deste Tribunal;
f) enviar cópia do Acórdão a ser prolatado à Procuradoria da República no Estado do Maranhão, nos termos do § 3º do art. 16 da Lei 8.443/1992, c/c o § 7º do art. 209 do Regimento Interno do TCU, para adoção das medidas cabíveis;
g) enviar cópia do Acórdão que vier a ser proferido ao Fundo Nacional de Desenvolvimento da Educação e à responsável, para ciência;
h) informar à Procuradoria da República no Estado do Maranhão, ao Fundo Nacional de Desenvolvimento da Educação e à responsável que a presente deliberação, acompanhada do Relatório e do Voto que a fundamenta, está disponível para a consulta no endereço www.tcu.gov.br/acordaos, além de esclarecer que, caso requerido, o TCU poderá fornecer sem custos as correspondentes cópias, de forma impressa; e
i) informar à Procuradoria da República no Estado do Maranhão que, nos termos do parágrafo único do art. 62 da Resolução TCU 259/2014, os procuradores e membros do Ministério Público credenciados nesta Corte podem acessar os presentes autos de forma eletrônica e automática, ressalvados apenas os casos de eventuais peças classificadas como sigilosas, as quais requerem solicitação formal.
O Ministério Público junto ao TCU concordou com a proposta da unidade instrutora, exceto quanto ao fundamento para a aplicação de multa, em parecer emitido nos seguintes termos (peça 34) :
"Manifesto-me de acordo com a proposta da unidade técnica, ressalvando apenas o meu entendimento com relação ao prazo prescricional para a aplicação da sanção pecuniária.
Atualmente vigora no âmbito do TCU o prazo de dez anos da lei civil, conforme decidido no Acórdão 1441/2016-TCU-Plenário. Ocorre que o STF, ao apreciar processos que versaram especificamente acerca de decisões proferidas pelo TCU no âmbito da tomada de contas especial TC-Processo 030.229/2015-4, reconheceu a ocorrência da prescrição, em cinco anos, nos termos da Lei 9.873/1999. Refiro-me ao Mandado de Segurança 35.512/DF e da correspondente Reclamação 39.497/DF (decidida monocraticamente em 30/6/2020 e, colegiadamente, em sede de agravo, em 9/10/2020) . O mesmo entendimento da Suprema Corte já fora proferido no MS 32.201/DF, em que o STF, após examinar os fundamentos do Acórdão 1441/2016-TCU-Plenário, manifestou-se nos termos da seguinte ementa:
'Direito administrativo. Mandado de segurança. Multas aplicadas pelo TCU. Prescrição da pretensão punitiva. Exame de legalidade.
1. A prescrição da pretensão punitiva do TCU é regulada integralmente pela Lei 9.873/1999, seja em razão da interpretação correta e da aplicação direta desta lei, seja por analogia. (¿) '
Recordo que, antes da uniformização da jurisprudência definida no citado Acórdão 1441/2016-TCU-Plenário, sempre defendi o prazo de cinco anos para fins da aferição da ocorrência da prescrição punitiva no âmbito do TCU. Tendo em vista as recentes decisões do STF acerca do tema, acima citadas, sinto-me confortável em voltar a advogar que a pretensão punitiva da Corte de Contas prescreve em cinco anos, observado o regime definido na Lei 9.873/1999.
Todavia, no caso concreto sob exame nos autos, verifico que mesmo sob a ótica da Lei 9.873/1999 não ocorreu a prescrição punitiva, tendo em vista que a administração adotou providências para apuração dos fatos em prazo inferior a cinco anos, fazendo interromper a prescrição.
Assim, manifesto-me de acordo com a proposta da unidade técnica, porém com fundamentos diferentes para a aplicação da multa com base no art. 57 da Lei 8.443/1992."
É o Relatório.

não há

Subprocurador-Geral Lucas Rocha Furtado.

TOMADA DE CONTAS ESPECIAL. FUNDO NACIONAL DE DESENVOLVIMENTO DA EDUCAÇÃO. CONVÊNIO PARA AQUISIÇÃO DE VEÍCULO PARA TRANSPORTE ESCOLAR. APLICAÇÃO PARCIAL DOS RECURSOS NO MERCADO FINANCEIRO E ATRASO NO RECOLHIMENTO DO SALDO DA CONTA ESPECÍFICA. PROGRAMA NACIONAL DE ALIMENTAÇÃO ESCOLAR (PNAE). EXERCÍCIO DE 2012. AUSÊNCIA DE PRESTAÇÃO DE CONTAS. CITAÇÃO. REVELIA. IRREGULARIDADE DAS CONTAS. DÉBITO. MULTA.

TOMADA DE CONTAS ESPECIAL (TCE)

Secretaria de Controle Externo de Tomada de Contas Especial (SecexTCE).

Trata-se de tomada de contas especial (TCE) instaurada pelo Fundo Nacional de Desenvolvimento da Educação (FNDE) em desfavor de Francisca Alves dos Reis, ex-prefeita de Fortuna/MA (gestão 2009-2012) , em razão de irregularidades na execução do Convênio 656854/2009 e da omissão no dever de prestar contas dos recursos recebidos no âmbito do Programa Nacional de Alimentação Escolar no exercício de 2012 (Pnae/2012) .
O convênio, cujo objeto era a aquisição de veículo automotor zero quilômetro para transporte escolar (Programa Caminho da Escola) , foi firmado no valor de R$ 123.862,83, sendo R$ 122.632,83 à conta do órgão concedente e R$ 1.230,00 referentes à contrapartida da entidade convenente. Dos recursos federais, R$ 121.770,00 foram liberados por meio da ordem bancária 2010OB701489, creditada na conta específica do convênio em 1º/4/2010 (peça 5, p. 141) .
No âmbito do Pnae/2012, o Fnde repassou ao município a importância de R$ 249.240,00, mediante diversas ordens bancárias (peça 5, p. 142-143) .
Na fase interna da TCE, o órgão concedente concluiu pela impugnação parcial da prestação de contas do convênio, em razão da aplicação parcial de recursos no mercado financeiro e de atraso no recolhimento do saldo da conta específica, totalizando R$ 986,44. Quanto ao Pnae, foram impugnadas todas as transferências realizadas (R$ 249.240,00) , em razão da omissão no dever de prestar contas. O Controle Interno anuiu a esses posicionamentos.
No âmbito do TCU, a responsável foi regularmente citada. Entretanto, o prazo regimental transcorreu sem que fossem apresentadas alegações de defesa ou efetuado o recolhimento do débito. Dessa forma, deve ser considerada revel, dando-se prosseguimento ao processo, conforme estabelece o art. 12, § 3º, da Lei 8.443/1992.
Corroboro as análises empreendidas pela unidade instrutora, as quais contaram, em sua essência, com a anuência do Ministério Público junto ao TCU (MPTCU) , razão pela qual incorporo os fundamentos apresentados às minhas razões de decidir, no que não contrariar este voto.
Considerando que as informações presentes nos autos não permitem constatar a regular aplicação dos recursos repassados, e que, mesmo tendo sido oportunizada a defesa da responsável, tanto perante o órgão concedente quanto no âmbito desta Corte de Contas, ela não se desincumbiu desse ônus, não há o que se aproveitar em seu favor.
Em relação ao ponto de divergência entre o MPTCU e a SecexTCE, chamo atenção ao fato de que, independentemente do fundamento adotado para o exame da prescrição da pretensão punitiva - seja a Lei 9.873/1999, como defende o MPTCU, seja o Acórdão 1441/2016-TCU-Plenário, como defende a SecexTCE -, ambas as análises resultaram na conclusão de que não ocorreu a prescrição no caso concreto.
Apesar de não influenciar o resultado destes autos, registro, como já fiz diversas vezes em outros julgados (a exemplo dos Acórdãos 3.228/2020, 2.769/2020 e 2.188/2020, todos do Plenário) que recentes julgados do Supremo Tribunal Federal (STF) , em especial, o julgamento do Recurso Especial 636.886/AL, devem ensejar a revisão da jurisprudência deste Tribunal. Consequentemente, essa revisão poderá impactar o entendimento firmado no âmbito do Acórdão 1441/2016-TCU-Plenário acerca da prescrição decenal da pretensão punitiva para os processos que tramitam no TCU.
No entanto, reconheço que, nos moldes em que foi fixada a tese da Suprema Corte no âmbito do RE 636.886/AL, existem muitas dúvidas e lacunas a serem sanadas, que tornam extremamente difícil a sua imediata aplicação, de forma genérica e abrangente, aos processos que tramitam neste Tribunal. Dada a ausência de lei específica, não há prazo prescricional estabelecido - em lei ou mesmo pela Suprema Corte - para a atuação do TCU, nem informações como sobre como se daria o início da contagem e as interrupções desse prazo. 
Ademais, embora o verbete já tenha sido publicado, a decisão ainda é passível de modificação mediante embargos de declaração, possibilitando o esclarecimento dessas questões ou mesmo a modulação de efeitos, com impacto nos processos em curso. 
Até que sobrevenham todos esses esclarecimentos e definições, embora desejável, não é possível a imediata aplicação, com a devida segurança, da tese fixada pelo STF no âmbito do TCU.   
Dessa forma, à luz do que tem sido decidido no TCU acerca da aplicabilidade imediata do enunciado do Tema 899 no que diz respeito da prescrição da pretensão de ressarcimento ao erário, considero que o mais adequado, por ora, é a manutenção do entendimento firmado no âmbito do Acórdão 1441/2016-TCU-Plenário quanto à prescrição da pretensão punitiva.
Não se trata, cabe registrar, de desrespeito ou ignorância ao entendimento firmado pela Suprema Corte, tampouco de se fixar qualquer jurisprudência sobre a sua abrangência neste momento. Apenas entendo que, considerando a indefinição e a possiblidade de modulação da decisão, não seria produtivo, e causaria enorme incerteza, se este Tribunal revisse sua atuação e logo depois a alterasse novamente. 
Por fim, diante da não apresentação de defesa e da ausência de indícios de que a responsável tenha agido de maneira diligente ou adotado quaisquer medidas para resguardar o erário, reputo não ser possível reconhecer sua boa-fé, o que autoriza o imediato julgamento definitivo de mérito de suas contas, nos termos do art. 202, § 6º, do Regimento Interno do TCU.
Ressalto, por fim, que, embora a conduta de Francisca Alves dos Reis tenha concorrido para a ocorrência da omissão no dever de prestar contas quanto ao Pnae/2012, sua citação deu-se pela ausência de demonstração da boa e regular aplicação desses recursos.
Considerando que o prazo final para prestação de contas ocorreu após o fim de sua gestão, não seria cabível sua condenação com fundamento na alínea "a" do art. 16 da Lei 8.443/1992.
Nesse cenário, exsurge o dever de julgar irregulares as contas da responsável com fundamento nas alíneas "b" e "c" do art. 16 da Lei 8.443/1992, imputando-lhe débito e aplicando-lhe multa, com amparo nos arts. 19 e 57 da mesma lei.
Ante o exposto, voto por que o Tribunal adote o Acórdão que ora submeto à deliberação deste Colegiado.
TCU, Sala das Sessões Ministro Luciano Brandão Alves de Souza, em 23 de março de 2021.
Ministro BRUNO DANTAS 
Relator